臺灣高等法院高雄分院刑事判決　　　　100年度上訴字第602號
上　訴　人
即　被　告　李錦春
輔佐人即
即被告之女　蔡佩芬
選任辯護人　黃見志律師
上列上訴人因誣告案件，不服臺灣屏東地方法院99年度訴字第56
8 號中華民國100 年2 月8 日第一審判決（起訴案號：臺灣屏東
地方法院檢察署99年度偵字第2752號），提起上訴，本院判決如
下：
    主  文
原判決撤銷。
李錦春無罪。
    理  由
一、公訴意旨略以：被告李錦春於民國（下同）98年2 月15日18
    時許，騎乘腳踏車行經屏東縣東港鎮○○○路262 巷時，因
    遭不詳之人自後方騎機車撞擊而在該處跌倒，於起身時左手
    無名指不慎遭石頭割傷而受有左手無名指擦傷、指甲下血腫
    之傷害。李錦春明知其跌倒非遭許郭秀汝騎乘機車自後方故
    意追撞所致，竟基於意圖他人受刑事處分之誣告犯意，於同
    日21時40分至22時30分許，在屏東縣政府警察局東港分局東
    港派出所，向有偵查犯罪職權之員警，對許郭秀汝提出傷害
    告訴，虛構事實誣指：案發時許郭秀汝騎乘機車暫停於該處
    ，見伊行經該處時，許郭秀汝遂發動機車自後方追撞伊，並
    大聲用台語喊一句「給你死」，撞倒伊後直接騎機車離去云
    云，以此不實之事項，而向該管公務員誣告許郭秀汝犯罪。
    嗣臺灣屏東法院地方法院檢察署檢察官偵查後，認許郭秀汝
    罪嫌不足，而以98年度偵字第8527號為不起訴處分確定，始
    悉上情。因認被告李錦春涉犯刑法第169 第1 項之誣告罪嫌
    。
二、按被告以外之人於審判外之陳述，雖不符前4 條之規定，而
    經當事人於審判程序同意作為證據，法院審酌該言詞陳述或
    書面陳述作成時之情況，認為適當者，亦得為證據，刑事訴
    訟法第159 條之5 第1 項定有明文。經查，檢察官及被告李
    錦春、辯護人就本判決所引用被告以外之人於審判外之陳述
    ，均知為傳聞證據，並同意做為本案證據使用（見本院卷第
    36頁），本院審酌此等證據作成時之情況，均無不法之情事
    ，且與待證事實具有關聯性，認為適宜作為本案之證據，故
    均有證據能力。
三、按犯罪事實應依證據認定之，無證據不得認定犯罪事實，刑
    事訴訟法第154 條第2 項定有明文。又認定犯罪事實所憑之
    證據，雖不以直接證據為限，間接證據亦包括在內；然而無
    論係直接或間接證據，其為訴訟上之證明，須於通常一般之
    人均不致有所懷疑，而得確信其為真實之程度者，始得據為
    有罪之認定，倘其證明尚未達到此一程度，而有合理性之懷
    疑存在時，即難為有罪之認定。再者，告訴人之告訴係以使
    被告受刑事訴追為目的，是其陳述是否與事實相符，仍應調
    查其他證據以資審認（最高法院52年台上字第1300號、76年
    度台上字第4986號判例參照）。次按告訴人所訴事實，不能
    證明其係實在，對於被訴人為不起訴處分確定者，是否構成
    誣告罪，尚應就其有無虛構誣告之故意以為斷，並非當然可
    以誣告罪相繩（最高法院59年台上字第581 號判例參照）；
    又誣告罪之成立，以意圖他人受刑事處分虛構事實而向該管
    公務員申告為其要件，故其所訴事實，雖不能證明係屬實在
    ，而在積極方面尚無證據證明其確係故意虛構者，仍不能遽
    以誣告罪論處（最高法院46年台上字第927 號判例參照）。
四、公訴人認被告李錦春涉有上開誣告罪嫌，係以告訴人許郭秀
    汝指稱：被告李錦春指稱98年2 月15日18時許，騎乘腳踏車
    行經屏東縣東港鎮○○○路262 巷時，遭許郭秀汝追撞，惟
    許郭秀汝當天係在家裡煮飯，並未出門云云；證人即許郭秀
    汝之夫許振雄亦於警詢證稱：許郭秀汝在上開時地都在家中
    煮飯，沒有出門云云，是告訴人於上開時、地應未在現場。
    且被告於98年4 月21日筆錄中指稱撞伊之人騎乘一輛黑色機
    車，然告訴人平日所騎乘機車之顏色為藍色，兩車顏色殊異
    ，告訴人於上開時地應未在現場，遑論有何傷害犯行，被告
    誣告犯意甚明等語，為論據。
五、訊據上訴人即被告李錦春矢口否認有何誣告犯行，辯稱：當
    天我看是有撞到我，我有看見許郭秀汝坐在安養院牆邊的機
    車上。警察說要我放心，會幫我調錄影帶，結果警察沒有調
    到，我當時是請求警察保護，我當天有看到她騎機車坐在養
    老院那邊，後來我右轉往回走，看到她騎在我後面，我有聽
    到她說「去死」（台語）云云。經查：
(一)、被告李錦春指稱其於98年2 月15日18時許，騎乘腳踏車行經
    屏東縣東港鎮○○○路262 巷時，因遭人自後方騎機車撞擊
    而在該處跌倒，於起身時左手無名指不慎遭石頭割傷而受有
    左手無名指擦傷、指甲下血腫之傷害，已據其提出輔英科技
    大學附設醫院98年2 月16日之診斷證明書（見原審卷第26頁
    ），且卷附案發現場之被告腳踏車後面擋泥板外側確有掉漆
    情形（見本院卷第57頁照片），另據證人即被告之女兒蔡孟
    娟於原審具結證稱：她（指被告）說她要去農會買東西，離
    家約有一個多小時，我有點擔心，我正要出門去找我母親時
    ，她就回來，我看到我母親的手指無名指的手指受傷、流血
    ，她告訴我說她的腳踏車壞在現場，她走路回來，她有告訴
    我說，是隔壁的婦人撞到她，撞到她時，還說要給她死，然
    後她就告訴我說她要去醫院包紮手指以及去警局製作筆錄，
    她要我在家，所以我沒有在她製作筆錄時在場等語（見原審
    訴卷第57頁反面）。是被告所指稱其所騎之腳踏車於上開時
    、地遭人自後追撞之指述，應屬真實。
(二)、被告李錦春於98年2 月15日晚間21時40至22時30分許，製作
    警詢筆錄時指稱：98年2 月15日18時許，在屏東縣東港鎮○
    ○○路262 巷內，遭許郭秀汝騎機車從後方撞擊，我請人幫
    我報案，當時警方有到現場，因為我手有擦傷流血，所以先
    自行去醫院救治。當天我去農會超市買完東西騎腳踏車要回
    家時，經過東港鎮○○路安益安養院時，就發現許郭秀汝騎
    機車停在院旁空地，我當時就覺得怪怪的，她為什麼會停在
    那邊，等我騎腳踏車彎進東港鎮○○里○○○路262 巷時，
    許郭秀汝就騎機車從後面追上來把我撞倒並大聲用台語喊了
    一句給你死，把我撞倒後沒有停直接騎機車走；我要對許郭
    秀汝提出傷害告訴等情（見傷害案警卷第4 頁反面、第5 頁
    ），是被告有於上開時、地有向該管公務員指明要對許郭秀
    汝提出傷害之告訴無誤。惟其於該傷害案件偵查中檢察官訊
    問其是否堅持告訴時，答稱：「沒有錄影要怎麼告？」（見
    98年度他字第330 號卷第5 頁），足見被告主觀上應是認為
    其所騎腳踏車遭到許郭秀汝追撞，但又以警方因故未調取案
    發時監視錄影資料而認為證據有所不足，而質疑「沒有錄影
    要怎麼告？」，已難遽認被告李錦春有以不實事實誣告之犯
    意。
(三)、李錦春告訴許郭秀汝傷害一案，固據臺灣屏東地方法院檢察
    署98年度偵字第8527號不起訴處分在案；惟查，被告確有騎
    腳踏車於上開時、地遭人自後追撞之事實，已如上述；雖然
    ，被告指訴係許郭秀汝追撞其腳踏車，因無明確之證據（如
    監視錄影…）證明李錦春之指訴確屬實在，但亦無證據證明
    被告李錦春之指訴係屬虛構，雖許郭秀汝於上開傷害案件，
    舉證人即其夫許振雄為證，以證明案發時許郭秀汝不在現場
    ，證人許振雄於警詢亦證稱：98年2 月15日18時至18時30分
    之間，我都在家我能證明我太太都在家中煮飯沒有出門等語
    ，但證人許振雄與許郭秀汝為夫妻關係，許振雄上開證述是
    否能盡信，並非毫無疑義；且於天色昏暗時，亦有可能將藍
    色機車誤認為黑色機車，凡此均不能執為被告李錦春有故意
    以不實事實誣陷被告之證據。而查上開傷害案件不起訴處分
    書，係以被告許郭秀汝被訴傷害罪嫌不足，而依刑事訴訟法
    第252 條第10款規定為不起訴處分，有不起訴書附卷可憑，
    亦未認定本案被告李錦春係故意虛構事實誣陷李郭秀汝。況
    查，被告李錦春患有精神分裂症，有安泰醫院診斷證明書影
    本可憑（見本院卷第26頁），經本院函詢其精神狀況是否已
    達不能辨識行為違法之能力或僅減低辨識行為違法之能力？
    經該院以100 年5 月13日以100 東安醫字第0293號函覆本院
    ，略謂：「依此病患病情判斷，其精神症狀明顯時，生活及
    社交功能受損，有減低辨識行為違法之能力的情況」等語（
    見本院卷第27頁），顯然被告辨識行為違法之能力雖未達不
    能辨識之情形，但有減低之情形，是被告李錦春指認許郭秀
    汝為追撞其所騎腳踏車之人，縱有誤認之情形，亦難遽認被
    告有故意誣告許郭秀汝之犯意。
(四)、綜上所述，不能證明被告有虛構事實誣陷被告之犯行，自應
    被告無罪之諭知。
六、原審未詳為推求，遽為被告李錦春論罪科刑之判決，即有未
    恰，被告執此聲明上訴，指摘原判決不當，為有理由，應由
    本院將原判決撤銷改判，並為被告無罪之判決。
據上論結，應依刑事訴訟法第369 條第1 項前段、第364 條、第
301 條第1 項，判決如主文。
本案經檢察官李門騫到庭執行職務。
中    華    民    國   100    年    8     月    25    日
                  刑事第六庭    審判長法  官  王憲義
                                      法  官  簡志瑩
                                      法  官  邱永貴
以上正本證明與原本無異。
被告不得上訴。
檢察官如不服本判決應於收受本判決後10日內向本院提出上訴書
狀，其未敘述上訴理由者，並得於提起上訴後10日內向本院補提
理由書狀（均須按他造當事人之人數附繕本）「切勿逕送上級法
院」。
中    華    民    國   100    年    8     月    25    日
                                      書記官  盧雅婷